最高法院刑事判決　　　　　　　　　 110年度台上字第5738號
上　訴　人　王爲國



上列上訴人因違反毒品危害防制條例等罪案件，不服臺灣高等法
院臺南分院中華民國110 年5 月6 日第二審判決（110 年度上訴
字第34號，起訴案號：臺灣臺南地方檢察署108 年度偵字第3662
、3664、4352、4614、5212、11478 、18101 、18103 號），提
起上訴，本院判決如下：
    主  文
原判決及第一審判決關於王爲國轉讓禁藥部分，均撤銷。
王爲國明知為禁藥而轉讓，累犯，處有期徒刑肆月。
其他上訴駁回。
    理  由
壹、撤銷改判（即原判決附表〈下稱附表〉二編號2 及第一審判
    決關於此部分所示罪刑）部分：
一、本件原判決認定上訴人王爲國明知甲基安非他命經中央主管
    機關明令公告列為禁藥管理，依法不得轉讓，竟基於轉讓禁
    藥甲基安非他命之犯意，於原判決附表二編號2 所示之時間
    、地點，無償轉讓禁藥甲基安非他命予翁智明1 次，嗣經警
    查獲等情。係以上開犯罪事實，已據上訴人於偵、審中自白
    不諱，並據證人翁智明供證屬實，互核一致，且有上訴人與
    翁智明間之通訊監察譯文在卷可憑，足認上訴人之自白與事
    實相符。已載敘其所憑證據及認定之理由。因而維持第一審
    關於此部分即如原判決附表二編號2 所示之罪刑。
二、甲基安非他命早於民國75年間經行政院衛生署（已改制為衛
    生福利部）公告列為不准登記藥品及禁止使用，迄未變更，
    而屬藥事法第22條第1 項第1 款所列之禁藥，且併屬依毒品
    危害防制條例（下稱毒品條例）第2 條第2 項第2 款公告列
    管之第二級毒品。其非法轉讓者，藥事法第83條第1 項及毒
    品條例第8 條第2 項、第6 項皆設有處罰規定，屬於同一犯
    罪行為而同時有2 種法律可資處罰之法規競合情形。此2 法
    不具特別法與普通法關係，其等關於轉讓毒品與偽禁藥之刑
    事規制也無所謂特別與普通關係，本院向來依重法優於輕法
    之原則，就轉讓甲基安非他命未達法定應加重其刑之一定數
    量者，應優先擇法定刑較重之藥事法第83條第1 項規定論處
    ；就轉讓甲基安非他命達法定應加重其刑之一定數量者，因
    應依毒品條例第8 條第6 項規定加重其刑至2 分之1 ，其法
    定刑已較藥事法第83條第1 項轉讓禁藥罪為重，故適用毒品
    條例第8 條第6 項規定論處。此乃本院最近之統一見解。原
    判決本於相同意旨，於理由欄貳─二─㈡載敘上訴人前揭所
    為，同時該當藥事法第83條第1 項轉讓禁藥罪及毒品條例第
    8 條第2 項轉讓第二級毒品罪之構成要件，應依重法優於輕
    法之原則，擇較重之轉讓禁藥罪論處之理由綦詳，核無違誤
    。
三、惟查：
  ㈠關於被告轉讓同屬禁藥之第二級毒品甲基安非他命（未達法
    定應加重其刑之一定數量）予成年人（非孕婦），經依法規
    競合之例，擇法定刑較重之藥事法第83條第1 項轉讓禁藥罪
    論處，被告於偵查及歷次審判中均自白，暨供出毒品來源，
    因而查獲其他正犯或共犯，仍應適用毒品條例第17條第2 項
    、第1 項規定減輕或免除其刑，乃本院最近所持之見解。依
    原判決之認定，上訴人於偵查及歷次審判中均自白如原判決
    事實欄一─㈣如附表二編號2 所示無償轉讓禁藥甲基安非他
    命予翁智明施用1 次之犯罪事實。原判決以上訴人所為，係
    該當於藥事法第83條第1項轉讓禁藥與毒品條例第8條第2 項
    之轉讓第二級毒品等罪名，依法規競合之例，優先擇法定刑
    較重之藥事法第83條第1 項規定論處。惟又認為上訴人雖於
    偵查及歷次審判中自白，但基於法律整體適用不得割裂原則
    ，仍無系爭規定減輕其刑之適用，依上述說明，所持法律見
    解已難謂無違誤，且既認上訴人供出毒品（甲基安非他命）
    來源因而查獲上游「許福川」，而與其於107年11月至108年
    1 月間之如原判決附表二編號1、3至23所示販賣第二級毒品
    之犯行，具有時序上之關連，均有毒品條例第17條第1 項「
    供出來源因而查獲」減免其刑規定之適用（見原判決第15、
    16頁），就同在前開期間內之轉讓禁藥犯行，未併予適用系
    爭規定減輕或免除其刑，其法律之適用亦難謂無違誤，自有
    判決不適用法則之違法。
  ㈡上訴人此部分上訴意旨雖僅稱請求再予酌減並從輕量刑而未
    指摘及此，惟原判決上開部分違背法令，屬第三審法院得依
    職權調查之範圍，且原判決上開違誤不影響事實之確定，可
    據以為判決，自應由本院將原判決關於上訴人轉讓禁藥（即
    其附表二編號2 ，上訴駁回）部分及第一審判決關於上訴人
    如附表二編號2 所示之轉讓禁藥罪刑部分，均予撤銷，審酌
    上訴人此部分犯罪之一切情狀，及其有轉讓毒品等多項前科
    ，甫於105 年1 月10日執行完畢，於本件構成累犯，足認其
    對刑罰執行之反應力薄弱，而有加重其刑之必要，且未過苛
    ，爰依法先加重後遞減輕其刑，改判量處如主文第2 項所示
    ，期臻適法。另毒品條例已於109 年1 月15日修正公布，同
    年7 月15日生效施行部分條文，其中系爭規定已將「偵查及
    審判中均自白」修正為「偵查及歷次審判中均自白」，本件
    上訴人於偵查及歷次審判中均自白，不論依修正前或修正後
    規定，均應減輕其刑，即無「有利或不利」之情況，不生新
    舊法比較問題，應逕適用現行法，附此敘明。
貳、上訴駁回部分：
一、按刑事訴訟法第377 條規定，上訴於第三審法院，非以判決
    違背法令為理由，不得為之。是提起第三審上訴，應以原判
    決違背法令為理由，係屬法定要件。如果上訴理由書狀並未
    依據卷內訴訟資料，具體指摘原判決不適用何種法則或如何
    適用不當，或所指摘原判決違法情事，顯與法律規定得為第
    三審上訴理由之違法情形，不相適合時，均應認其上訴為違
    背法律上之程式，予以駁回。
二、本件上訴人上訴意旨略稱：
  ㈠依通訊保障及監察法（下稱通保法）之規定，通訊監察期間
    ，執行機關每 15 日至少作成1 次報告書，如有違反所取得
    之內容及所衍生之證據，即不得採為證據，並應予銷燬，而
    本案相關通訊監察，期間是否有依規定作成期中報告書，攸
    關其所衍生之通訊監察譯文及相關證人證言證據能力之有無
    ，原審竟未調查，遽逕採為認定上訴人有罪之補強證據，自
    有查證未盡並適用法則不當之違誤。
  ㈡我自始坦承犯行，並供出毒品來源，犯後態度良好，原審雖
    給予減刑寬典，但仍判我應執行有期徒刑9 年8 月，不可謂
    不重，祇因我家有高齡老母，亟待奉養，當有情堪憫恕之情
    狀。祈請法院能審酌刑法第57條所列各款之情狀，適用刑法
    第59條規定，再給予我減刑寬典，從輕量刑，給予自新的機
    會云云。
三、惟查：
  ㈠本件經原審審理結果，認定上訴人的自白與卷內諸多證據相
    適合而真實，確有其事實欄一─㈠如附表一編號1 至9 、12
    至23、25至31、33至53所載，或單獨，或分別與莊慶章、李
    婉萍、陳同益、林惠英（以上4 人均經判處罪刑確定）、謝
    登舟（第一審法院通緝中）及不詳姓名之成年人等人，或 2
    人，或3 人（共同）販賣、轉讓海洛因，及如附表二編號 1
    、3 至23所載，或單獨，或分別與莊慶章、李婉萍、陳同益
    、林惠英、謝登舟及不詳姓名之成年人等人，或2 人，或 3
    人，或4 人（共同）販賣甲基安非他命各犯行明確，因而維
    持第一審關於如附表一編號1 、2 、8 、12、13、22、25至
    31、37至40、47至50，如附表二編號1 、3 至23所示之罪刑
    （〈修正前〉販賣第一級毒品18罪〈均依累犯規定加重其刑
    【法定本刑死刑、無期徒刑部分不加重】，再依毒品條例第
    17條第2 項減輕其刑，遞依刑法第59條酌減其刑，各宣處 7
    年9 月之有期徒刑〉；轉讓第一級毒品3 罪〈均依累犯規定
    加重其刑，再依毒品條例第17條第2 項減輕其刑，各宣處有
    期徒刑10月〉；〈修正前〉販賣第二級毒品22罪〈均依累犯
    規定加重其刑【法定本刑無期徒刑部分不加重】，再依毒品
    條例第17條第2 項、第1 項之規定遞減輕其刑，各宣處有期
    徒刑2 年【13罪】、2 年2 月【9 罪】〉）之科刑判決，及
    相關沒收、追徵之諭知，駁回上訴人此部分的第二審上訴，
    另就第一審關於如附表一編號3 至7 、9 、14至21、33至36
    、41至46、51至53所示不當之科刑判決，經比較新舊法，改
    判仍論處上訴人如附表一編號3至7、9、14至21、33至36 、
    41 至46、51至53 所示之罪刑（〈修正前〉販賣第一級毒品
    15罪〈均依累犯規定加重其刑【法定本刑死刑、無期徒刑部
    分不加重】，再依毒品條例第17條第2項、第1項之規定遞減
    輕其刑，各宣處有期徒刑5年6月【5罪】、5年8 月【10罪】
    ；轉讓第一級毒品12罪〈均依累犯規定加重其刑，再依毒品
    條例第17條第2項、第1項之規定遞減輕其刑，各宣處有期徒
    刑7 月〉），均已載敘其調查證據之結果及憑以認定各該犯
    罪事實之心證理由，核其所為之論斷，俱有卷內資料可資覆
    按，從形式上觀察，原判決並無足以影響其判決結果之違法
    情形存在。
  ㈡按第三審為法律審，應以第二審判決所確認之事實為判決基
    礎，故於第二審判決後不得主張新事實或提出新證據，而資
    為第三審上訴之理由。
    卷查：上訴人於事實審始終未曾主張本件監聽所取得之內容
    或衍生之證據有何違反通保法，而不得採為證據之情事；甚
    且於原審表示不爭執本案通訊監察書、通訊監察譯文之證據
    能力（見原審卷一第385 至403 頁，同上卷二第91至117 頁
    ），其於提起第三審上訴後，始主張應調查本案監聽期間，
    執行機關有無依通保法之規定製作報告書，說明監聽行為之
    進行情形，以及有無繼續監聽之需要云云，顯係於第三審主
    張新事實，自非上訴第三審之適法理由。
  ㈢關於刑之量定，及刑法第59條關於犯情可憫、減輕其刑的規
    定，都屬事實審法院得依職權自由裁量的事項，法院除就具
    體個案犯罪，斟酌其犯罪情狀，有無可堪憫恕之情外，並以
    行為人的責任為基礎，審酌刑法第57條所列各項罪責因素後
    予以整體評價，而為科刑輕重標準的衡量，使罰當其罪，以
    實現刑罰權應報正義，並兼顧犯罪一般預防與特別預防的目
    的，倘其未有逾越法律所規定範圍，或濫用其權限情形，即
    不得任意指摘為違法，據為適法上訴第三審的理由。
    原判決既於其理由欄貳─二─㈦─⒋內，詳敘本件附表一編
    號4 、5 、33至36、41至46、51至53所示販賣第一級毒品罪
    ，及其他販賣第二級毒品各罪何以無刑法第59條減刑規定適
    用的理由，並指出：上訴人前揭販賣第一級毒品部分，已依
    毒品條例第17條第2項「偵審自白」、第1項「供出來源因而
    查獲」之規定遞減其刑後，最低刑度已降至有期徒刑5 年以
    上；且販賣第二級毒品罪之法定最輕本刑為7 年以上（修正
    前）不若販賣第一級毒品之法定本刑死刑或無期徒刑嚴苛，
    但販賣毒品對社會秩序及國民健康危害甚鉅，在客觀上不足
    以引起一般之同情，復經依「偵審自白」、「供出來源因而
    查獲」之規定遞減輕其刑後，均已無「情輕法重」、「可堪
    憫恕」的情形。原判決復分別於理由欄貳─三─㈡、四─㈡
    內，詳敘以行為人之責任為基礎，說明第一審審酌上訴人具
    體之主、客觀、前案紀錄，兼衡教育智識程度、家庭生活狀
    況等刑法第57條各款所列事項，及上訴人無視國家杜絕毒品
    危害之禁令，販賣毒品圖不法所得及轉讓毒品海洛因，擴大
    促進毒品之流通，戕害國民健康、危害社會治安甚鉅，並考
    量上訴人販賣、轉讓毒品之次數、對象人數，所得非鉅，期
    間不長，與長期藉販毒牟取暴利之毒品大、中盤商有別，以
    及犯後態度良好，深具悔意等一切情狀，認第一審就前開如
    附表一編號1 、2、8、12、13、22、25至31、37至40、47至
    50，附表二編號1、3至23所示之罪，分別適用「偵審自白」
    、「供出來源因而查獲」及「刑法第59條酌減」等規定，於
    各該罪名法定本刑減輕或遞減輕的範圍內，為如前述刑之量
    處，併為相關沒收、追徵之諭知，認事用法並無不合，量刑
    亦稱妥適，應予維持之旨；暨就如附表一編號3 至7、9、14
    至21、33至36、41至46、51至53所示撤銷改判之罪部分，審
    酌上情等一切情狀，亦分別於各該罪名法定本刑遞減輕的範
    圍內，為如前述刑之宣處。客觀上既未逾越法定刑度，又未
    有濫用自由裁量權的情形，且無違背公平正義、責罰相當等
    原則，核無違法、濫權、失當的情形存在。此部分上訴意旨
    ，無非就事實審法院量刑、刑之酌減職權的適法行使，任憑
    己意，妄為指摘，亦難認為適法的上訴第三審理由。關於定
    執行刑部分，既因首開犯罪經本院撤銷改判失所附麗而失效
    ，上訴意旨就定執行刑之指摘，亦無所據。
四、綜合前旨及其他上訴意旨，無非置原判決所為明白論斷於不
    顧，對於事實審法院量刑、刑之酌減職權行使，徒以自己之
    說詞，任意指為違法，要與法律規定得為第三審上訴理由之
    違法情形，不相適合。綜上，應認上訴人就本件關於原判決
    事實欄一─㈠如附表一編號1 至9 、12至23、25至31、33至
    53所載之販賣、轉讓海洛因，及如附表二編號1 、3 至23所
    載之販賣甲基安非他命部分，所提之上訴為違背法律上之程
    式，均應予駁回。
據上論結，應依刑事訴訟法第398條第1款、第397條、第395條前
段，藥事法第83條第1項，刑法第47條，判決如主文。
中    華    民    國   110    年    11    月    18    日
                  刑事第二庭審判長法  官  林  勤  純  
                                  法  官  王  梅  英  
                                  法  官  莊  松  泉  
                                  法  官  吳  秋  宏  
                                  法  官  李  釱  任  
本件正本證明與原本無異
                                  書記官
中    華    民    國   110    年    11    月    24    日
附錄法條：
藥事法第83條
明知為偽藥或禁藥，而販賣、供應、調劑、運送、寄藏、牙保、
轉讓或意圖販賣而陳列者，處7 年以下有期徒刑，得併科新臺幣
5 千萬元以下罰金。
犯前項之罪，因而致人於死者，處7 年以上有期徒刑，得併科新
臺幣1 億元以下罰金；致重傷者，處3 年以上12年以下有期徒刑
，得併科新臺幣7 千5 百萬元以下罰金。
因過失犯第1 項之罪者，處2 年以下有期徒刑、拘役或科新臺幣
5 百萬元以下罰金。
第 1 項之未遂犯罰之。